臺灣臺中地方法院刑事判決　　　　　　　　　　　　九十三年度訴緝字第一四六號
　　公　訴　人　臺灣臺中地方法院檢察署檢察官
　　被　　　告　戊○○
　　選任辯護人　洪崇欽
右列被告因常業重利案件，經檢察官提起公訴（八十四年度偵字第一七二七三號、八
十五年度偵字第二○一九一號），及移
被告於準備程序中就被訴事實為有罪之陳述，經告以簡式審判之旨，並聽取意見後，
本院合議庭裁定由受命法官獨任進行簡式審判程序，本院判決如左：
    主  文
戊○○共同乘他人急迫，貸以金錢，而取得與原本顯不相當之重利為常業，處有期徒
刑陸月，如易科罰金，以佰元折算壹日。
    犯罪事實
一、戊○○與廖加榮〈業經臺灣高等法院臺中分院以九十一年度重上更（一）字第一
    七六號判處有期徒刑四月，如易科罰金，以三百元折算一日確定〉為好友，二人
    共同基於乘他人急迫，貸以金錢，而取得重利為常業之犯意聯絡，於民國八十三
    年四月間某日起至八十四年七月底止，在臺中市○區○○路三段七八號、臺中市
    北屯區○○路四二○號及同路四二二號九樓等處，由戊○○向基於幫助常業重利
    犯意之寶翊建設股份有限公司董事長陳中銘〈業經臺灣高等法院臺中分院九十二
    年度重上更（一）字第二二一號判決處有期徒刑九月，經最高法院撤銷發回臺灣
    高等法院臺中分院，現由臺灣高等法院臺中分院九十三年度重上更（二）一七六
    號審理中〉、胡景彬〈業經臺灣高等法院臺中分院九十二年度重上更（一）字第
    二二一號判決處有期徒刑一年，經最高法院撤銷發回臺灣高等法院臺中分院，現
    由臺灣高等法院臺中分院九十三年度重上更（二）一七六號審理中〉及多位不知
    情之親友陸續集資後，或透過親戚介紹對外放款，或以登報方式對外招攬放款業
    務，或透過下線陳順德（現另案通緝中）、白蜜（現另案通緝中）二人對外幫助
    放款，廖加榮則以每月新臺幣 (下同）二至三萬元不等為酬勞，提供其在臺中市
    第一信用合作社申請設立之帳戶，供戊○○向陳中銘借、還款時轉帳之用，並從
    事存、提款及與部分借款人接洽、交付借款、收取利息等工作。嗣有辛○○、乙○○、己○○、庚○○、癸○○、丁○○為經營事業，需錢週轉，循報載廣告向
    戊○○借錢，戊○○即乘辛○○等人急迫，亟需用錢之際，貸以金錢，分別：
  （一）於八十三年間起陸續借予辛○○二百萬元，約定利息十天算一次，每二十萬
        元收二萬五千元之利息，並簽發空白支票供擔保。辛○○陸續清償本利超過
        三百萬元，仍未清償完畢。
  （二）於八十四年二月底借予乙○○十萬元，約定利息每十天為一期，每期一萬五
        千元至二萬元之間，利息須先扣除，實拿八萬五千元，並填載本票作擔保。
        乙○○因手頭拮据，僅支付利息，直至同年四月初，已支付利息達二十餘萬
        元，即無力繼續清償。
  （三）於八十四年六、七月間分別借予己○○二十萬元、二十五萬元，約定利息每
        十日為一期，每一萬元利息一千五百元，第一期利息預扣。
  （四）於八十四年間借予庚○○五十萬元，約定利息每十天為一期，每期五萬元，
        第一期利息元預扣，本息均已清償完畢。
  （五）於八十三年間借款予丁○○、癸○○，金額、利率不詳，而取得與原本顯不
        相當之重利，並均以之為其謀生之職業。
    嗣因戊○○積欠陳中銘借款無法清償，陳中銘於八十四年八月二十六日夥同梅文
    君（業經本院另案以八十六年度訴字第一八八八號判處有期徒刑十月，經臺灣高
    等法院臺中分院、最高法院均駁回上訴而確定）等人以強暴手段剝奪其行動自由
    之方式向戊○○強索債款，戊○○因而於八十四年九月一日向臺灣臺中地方法院
    檢察署檢察官提出妨害自由之告訴，再於八十四年十月十一日主動供出其經營地
    下錢莊之事實，並於八十五年十月一日主動提出如附表一、二所示之支票、本票
    扣案，經臺灣臺中地方法院檢察署檢察官指揮臺中憲兵調查組、法務部調查局中
    部地區機動工作組調查，始發現上情。惟戊○○於本院審理時傳拘未到而經本院
    於八十八年四月九日發佈通緝，迄於九十三年二月十六日方為警緝獲。
二、案經臺灣臺中地方法院檢察署檢察官指揮臺中憲兵調查組、法務部調查局中部地
    區機動工作組調查，並經該二組分別移送臺灣臺中地方法院檢察署檢察官偵查起
    訴。
    理    由
一、右揭犯罪事實，業據被告戊○○於本院審理時坦承不諱，核與共犯廖加榮及證人
    辛○○、庚○○、癸○○、丁○○於臺灣高等法院臺中分院九十一年度重上更（
    一）字第一七六號刑事案件審判時指述之情節大致相符（共犯廖加榮及證人辛○○、庚○○、癸○○、丁○○，於另案審判時向法官所為之陳述，依刑事訴訟法
    第一百五十九條之一第一項規定，得為證據，具有證據能力），並與證人乙○○
    、己○○於偵訊時之陳述大略吻合（證人乙○○、己○○於偵查中向檢察官所為
    之陳述，並無顯不可信之情況，依刑事訴訟法第一百五十九條之一第二項規定，
    得為證據，具有證據能力），並有附表一、二所示之支票、本票扣案可資佐證。
    審之地下錢莊為掩人耳目而透過第三者與借款人接洽，事所常有，被告經營地下
    錢莊，共犯廖加榮負責部分提款、存款、交付借款、收取利息之工作，而證人辛○○、乙○○、己○○、庚○○、癸○○、丁○○向地下錢莊借款之時間係在被
    告與共犯廖加榮經營地下錢莊之期間內，足證證人辛○○、乙○○、己○○、庚○○、癸○○、丁○○確有向被告借款之事實。是被告有借款予證人辛○○、乙○○、己○○、庚○○、癸○○、丁○○，而共犯廖加榮有為被告調錢、放款及
    向借款人收取利息，與被告共同從事重利，且以之為常業之犯行，洵堪認定。
二、按刑法上所謂常業犯，指反覆以同種類行為為目的之社會活動之職業性犯罪而言
    ，至於犯罪所得之多寡，是否恃此犯罪為唯一之謀生職業，則非所問，縱令兼有
    其他職業，仍無礙於該常業犯罪之成立（最高法院八十五年臺上字第五一○號判
    例參照）。核被告所為，係犯刑法第三百四十五條之常業重利罪。被告與廖加榮
    間有犯意聯絡及行為分擔，均為共同正犯。又檢察官起訴事實雖指稱被告與陳順
    德、白蜜就常業重利犯行有犯意聯絡與行為分擔，為共同正犯云云，然被告於八
    十五年七月十六日法務部調查局中部地區機動工作組調查時供稱：「透過下線對
    外放款部分：八十三年下半年（詳細日期不清楚），我臺中市○○路四二○號住
    所鄰居白蜜、陳順德（二人為同居關係）對外從事土地抵押放款及支票借款資金
    ，開始向我調度，利息以借款日息五角至六角計算」，嗣於八十五年十月一日亦
    供稱：「白蜜係我放款之下線，原本我持有渠開立予我之臺中中小企銀松竹分行
    及臺中九信崇德分社本人支票共十六張支票，票面金額達九百六十九萬五千四百
    元均遭退票，我以為她與同居人陳順德會補足款項，因此當時已將相關退票資料
    交付予白蜜，因此手中僅剩前述之一百五十萬元支票乙張。而丙○○之支票係白
    蜜應支付我之支票遭退票，渠向我表示用朋友丙○○之支票墊償，結果仍是退票
    ，未能領錢」等語，於本院審理時亦供陳：「（公訴人問：陳順德與白蜜是否有
    和你一起經營高利貸？）他有時會自己去接案子，如果某甲向陳順德、白蜜借錢
    ，陳順德、白蜜沒有資金的話，他會把某甲的支票拿來向我調錢」等語，顯此係
    被告與陳順德、白蜜間之借貸關係，且查無證據證明陳順德、白蜜有與被告共同
    犯常業重利罪事實，且公訴人於本院審理時亦陳稱陳順德、白蜜二人之行為非屬
    共犯，足徵陳順德、白蜜尚非與被告為常業重利之共犯，併此敘明。再檢察官起
    訴書犯罪事實欄雖僅稱被告與共犯廖加榮等集資對證人己○○等不特定人放款，
    惟證據並所犯法條欄明白指出被告坦承有放款予證人辛○○、乙○○、庚○○、
    癸○○、丁○○之事實，足認檢察官起訴意旨所稱被告放款予證人己○○等不特
    定人係包括證人辛○○、乙○○、庚○○、癸○○、丁○○部分，亦併說明。次
    按自首以對於未發覺之罪投案而受裁判為要件，至其方式雖不限於自行投案，即
    託人代理自首或向非偵查機關請其轉送，亦無不可，但須有向該管司法機關自承
    犯罪而受裁判之事實，始生效力，若於犯罪後僅向被害人或非有偵查犯罪職務之
    公務員陳述自己犯罪之事實，而無受裁判之表示，即與自首之要件不符，最高法
    院著有五十年臺上字第六五號判例可資參照。查被告雖於八十四年十月十一日向
    臺中憲兵調查組主動供出其經營地下錢莊之事實，並於八十五年十月一日向法務
    部調查局中部地區機動工作組提出如附表一、二所示之支票、本票扣案，惟被告
    於本院審理時僅於八十六年四月十二日到庭一次，其後即傳拘未到案，經本院於
    八十八年四月九日發佈通緝，迄於九十三年二月十六日方為警緝獲，且被告於通
    緝期間，自知其已遭通緝之事實，業為被告供明在卷，則被告無接受裁判之誠意
    ，甚為顯然，自不合於自首減刑之要件。爰審酌被告經營地下錢莊，乘人急迫之
    際而盤削重利，使人陷於經濟困境難以自拔，僅為一己之私利，不惜觸法，破壞
    社會經濟秩序，並審之其於常業重利行為中擔任主要角色之地位及所取得之利益
    ，惡性非輕，惟念其到案後坦承犯行，態度尚佳，雖不符合自首之要件，但已在
    臺中憲兵調查組、法務部調查局中部地區機動工作組及偵查時主動供出常業重利
    之事實，應有悔意，且起訴及公訴檢察官均認為本件因被告之供述而破獲重大司
    法違紀事件，請予以從輕量刑等一切情狀，量處如主文所示之刑，以示懲儆。又
    被告行為後，刑法第四十一條第一項前段已修正為：「犯最重本刑為五年以下有
    期徒刑以下之刑之罪，而受六個月以下有期徒刑或拘役之宣告，因身體、教育、
    職業、家庭之關係或其他正當事由，執行顯有困難者，得以一元以上三元以下折
    算一日，易科罰金。」，並於九十年一月十日公布施行，於同年月十二日生效，
    比較新舊法律規定，以新法對被告較為有利，依刑法第二條第一項前段規定，應
    適用裁判時法，爰依修正後之刑法第四十一條第一項前段之規定，諭知如易科罰
    金之折算標準。至被告於法務部調查局中部地區機動工作組調查時所提出如附表
    一所示之支票及附表二所示之本票，固均係被告所有，然被告雖有常業重利犯行
    ，惟被告對所貸放之本金及不超過法定範圍之利息，均仍有向借款人請求返還之
    權利，上開支票及本票，均不予沒收，附予說明。
三、檢察官起訴被告犯罪事實稱被告有共同對證人己○○等不特定人放款，證據並所
    犯法條欄則記載被告坦承有經親戚介紹放款予蔡佩元，另以登報方式對外招攬放
    款業務，陸續放款予王開來（起訴書誤載為王開）、張珠如、朱麗滇、魏文賢（
    起訴書誤載為魏文）、陳耀鼎等人，因認被告就此部分亦涉有常業重利罪行。惟
    查，證人朱麗滇於臺灣高等法院臺中分院九十一年度重上更（一）字第一七六號
    刑事案件審判時證稱：「不認識被告。我沒有向戊○○借過錢，但是我哥哥朱俊
    濱曾經用我的名義向地下錢莊借過錢，詳情我不知道，因為我哥哥已經過世了。
    」等語；證人張珠如於臺灣高等法院臺中分院九十一年度重上更（一）字第一七
    六號刑事案件審判時證稱：「我們不曾向地下錢莊借過錢，但是七、八年前我們
    曾經做過生意，有開出票據，可能有人拿我們的票去向地下錢莊借錢。」等語明
    確（證人朱麗滇、張珠如於另案審判時向法官所為之陳述，依刑事訴訟法第一百
    五十九條之一第一項規定，得為證據，具有證據能力），蔡佩元、王開來、魏文
    賢、陳耀鼎經於臺灣高等法院臺中分院九十一年度重上更（一）字第一七六號刑
    事案件審判時傳訊則行不明，均無從傳訊一節，亦有上開刑事判決書一份存卷
    可參，此外復查無其他證據足資證明被告有何利用蔡佩元、王開來、朱麗滇、張
    珠如、魏文賢、陳耀鼎之急迫而貸以金錢賺取重利之事實，是被告此部分之自白
    無法證明與事實相符，即不得採為不利被告之證據。惟依檢察官起訴意旨，被告
    此部分犯行與上開論罪之常業重利犯行有實質上一罪之關係，爰不另為無罪之諭
    知，在此敘明。
四、併案意旨略以：告訴人甲○○經友人介紹認識被告，被告乃於八十四年六月間以
    購買房屋不夠錢為由，向告訴人甲○○借用十四萬元，表示買好房子向銀行貸款
    後馬上還清，並交付票號為SJQA0000000號、發票日為八十四年九月十六日、面
    額十四萬元、付款人為臺中區中小企業銀行之支票一紙，以取信告訴人甲○○，
    然經告訴人甲○○屆期提示，方知該支票早已拒絕往來，且聽說被告根本也沒買
    房子之事實，告訴人甲○○方知受騙，因認被告此部分係犯刑法第三百三十九條
    第一項之詐欺取財罪等語。惟查，告訴人甲○○所指述被告此部分以購屋為由向
    其借款之行為，與本案起訴部分係被告乘證人辛○○、乙○○、己○○、庚○○
    、癸○○、丁○○急迫，亟需用錢之際，貸以金錢而為常業重利行為之方式不同
    ，足見併案部分與起訴部分並無任何連續犯之裁判上一罪關係存在，依審判不可
    分原則，本院無從加以審理，此部分應退由檢察官另行偵辦，併予敘明。
據上論斷，應依刑事訴訟法第二百七十三條之一第一項、第二百九十九條第一項前段
，刑法第二十八條、第三百四十五條、第二條第一項前段、修正後第四十一條第一項
前段，罰金罰鍰提高標準條例第一條前段，第二條，判決如主文。
本案經檢察官壬○○到庭執行職務
中      華      民      國      九十四      年      二      月    四    日
                                  臺灣臺中地方法院刑事第一庭
                                      法  官  周 瑞 芬
右正本證明與原本無異。
如不服本判決，應於送達後十日內向本院提出上訴狀（須附繕本），上訴於臺灣高等
法院臺中分院。
                                      書記官
中      華      民      國      九十四      年      二      月    四    日
附表一（支票）：
┌─┬──────┬──────┬─────┬─────┬──────┐
│編│支 票 號 碼 │發  票  人  │面      額│          │            │
│  ├──────┼──────┤          │發  票  日│備        註│
│號│支 票 帳 號 │付  款  人  │(新臺幣)  │          │            │
├─┼──────┼──────┼─────┼─────┼──────┤
│一│AA0000000   │胡  景  全  │二十一萬五│八十四年三│            │
│  ├──────┼──────┤千元      │月十日    │            │
│  │一○三五二三│臺中市第一信│          │          │            │
│  │            │用合作社    │          │          │            │
├─┼──────┼──────┼─────┼─────┼──────┤
│二│AA0000000   │同右        │十九萬五千│八十四年三│            │
│  ├──────┼──────┤元        │月十二日  │            │
│  │同右        │同右        │          │          │            │
│  │            │            │          │          │            │
├─┼──────┼──────┼─────┼─────┼──────┤
│三│AA0000000   │白蜜        │一百五十萬│八十四年三│            │
│  ├──────┼──────┤元        │月三十一日│            │
│  │一○八○六一│同右        │          │          │            │
│  │            │            │          │          │            │
├─┼──────┼──────┼─────┼─────┼──────┤
│四│AA0000000   │丙○○      │七十萬元  │八十四年三│            │
│  ├──────┼──────┤          │月三十日  │            │
│  │○八七七二－│亞太商業銀行│          │          │            │
│  │三○        │沙鹿分行    │          │          │            │
├─┼──────┼──────┼─────┼─────┼──────┤
│五│AA0000000   │同右        │同右      │同右      │            │
│  ├──────┼──────┤          │          │            │
│  │同右        │同右        │          │          │            │
│  │            │            │          │          │            │
├─┼──────┼──────┼─────┼─────┼──────┤
│六│AA0000000   │同右        │一百四十六│八十四年三│            │
│  ├──────┼──────┤萬四千元  │月三十一日│            │
│  │同右        │同右        │          │          │            │
│  │            │   │          │          │            │
├─┼──────┼──────┼─────┼─────┼──────┤
│七│AA0000000   │同右        │七十四萬三│八十四年三│            │
│  ├──────┼──────┤千二百元  │月三日    │            │
│  │同右        │同右        │          │          │            │
│  │            │            │          │          │            │
├─┼──────┼──────┼─────┼─────┼──────┤
│八│AA0000000   │同右        │一百四十三│八十四年四│            │
│  ├──────┼──────┤萬元      │月六日    │            │
│  │同右        │同右        │          │          │            │
│  │            │            │          │          │            │
└─┴──────┴──────┴─────┴─────┴──────┘
附表二（本票）：
┌─┬──────┬──────┬───┬────┬──────────┐
│編│            │            │      │面   額 │   │
│  │發  票  日  │到  期  日  │發票人│        │備                註│
│號│            │            │      │(新臺幣)│                    │
├─┼──────┼──────┼───┼────┼──────────┤
│一│八十四年六月│八十四年六月│己○○│二十萬元│背面載有：此本票於兌│
│  │五日        │十四日      │      │        │現後自動作廢，PA0334│
│  │            │            │      │        │053、0000000、033405│
│  │            │            │      │        │1等之字樣。         │
│  │            │            │      │        │其正面左側有「作廢」│
│  │            │            │      │        │二字，應係於清償後所│
│  │            │            │      │        │書寫，以示已清償、作│
│  │            │            │      │        │廢。                │
└─┴──────┴──────┴───┴────┴──────────┘
附錄本判決論罪科刑法條：
刑法第三百四十四條：
  乘他人急迫、輕率或無經驗貸以金錢或其他物品，而取得與原本顯不相當之重利者
  ，處一年以下有期徒刑、拘役或科或併科一千元以下罰金。
刑法第三百四十五條：
  以犯前條之罪為常業者，處五年以下有期徒刑，得併科三千元以下罰金。
